【裁判字號】    89,訴,451
【裁判日期】    890814
【裁判案由】    業務過失致死等
【裁判全文】
臺灣臺北地方法院刑事判決                          八十九年度訴字第四五一號
    公  訴  人  臺灣臺北地方法院檢察署檢察官
    被      告  乙○○
                丙○○
    共      同
    選任辯護人  李聖隆律師
右列被告因業務過失致死等案件，經檢察官提起公訴（八十八年度偵字第二三一七號
），本院判決如左：
    主  文
乙○○未取得合法醫師資格，擅自執行醫療業務，因而致人於死，處有期徒刑貳年。
丙○○從事業務之人，因業務上之過失致人於死，處有期徒刑貳年陸月。
    事  實
一、緣丙○○係址設台北市○○○路十三號四樓新時代診所負責人，領有中華民國婦
    產科醫師證書，平日以從事婦產科門診及整型美容等相關醫療手術為業，乃從事
    業務之人。而乙○○（有違反醫師法前科，非累犯）則未具有醫師資格，平日則
    在新時代診所充當診療醫師。於民國（下同）八十七年十二月間，陳岐鳳（已於
    同年月六日死亡）因欲進行隆乳、陰道整型及抽指手術而前往新時代診所進行手
    術，先由乙○○與陳歧鳳約定手術費新台幣（下同）十五萬元，陳歧鳳並開立支
    票以為支付。詎丙○○及乙○○二人均明知未取得醫師資格者不得擅自執行手術
    等醫療業務，竟基於共同犯罪之聯絡，於同年月三日中午十二時許，由乙○○及
    丙○○共同為陳岐鳳進行前開手術，並請來麻醉醫師陳台森及整型醫師陳聖達協
    助進行手術。而丙○○與乙○○二人亦均明前開隆乳、抽指及陰道整型手術均為
    大手術，若同時進行其危險性相當高，理應分次完成或對於病患採取特別照顧，
    竟均疏於注意，於該日中午約十二時起，由陳台森醫師對陳岐鳳麻醉後，開始由
    丙○○、乙○○二人進行四肢及腹部抽指手術，迄下午約五時許，抽指手術完成
    ，共計抽脂約二千五百ＣＣ後，又接續進行鹽水袋植入隆乳手術及陰道整型手術
    。同日下午約六時許，上開三項手術完成後，丙○○及乙○○並未對陳岐鳳為特
    別的術後照顧，僅將陳岐鳳留置在該診所休息。翌日（即十二月四日）陳歧鳳從
    新時代診所返家後四肢腫脹無法行走並不斷表示疼痛不舒服。迄翌日即十二月五
    日上午，陳歧鳳家人見其身體虛弱且未曾排尿，乃先與新時代診所聯絡後隨即由
    陳歧鳳之先生甲○○及小姑曹靜文陪同下將陳歧鳳送到該診所治療。三人到達診
    所後即由乙○○看診，乙○○向甲○○等人解釋陳歧鳳未排尿之原因係因為陰道
    整型怕痛不敢排尿，而對於陳歧鳳身上腫脹情形則解釋為抽脂之正常現象，並指
    示護士為陳歧鳳導尿。即在曹靜文要求下為陳歧鳳量血壓、注射點滴，乙○○並
    一再向甲○○保證陳歧鳳沒事，二人可以先行離去。然曹靜文本身為護士，因見
    陳歧鳳臉色蒼白且新時代診所設備簡陋，乃一再向乙○○表示應將陳歧鳳轉到較
    大型醫院治療。乙○○亦一再為保證沒事，詎乙○○及丙○○仍未對陳歧鳳進行
    適當之救治，致使陳歧鳳於翌日凌晨因手術失血過多有發紺及昏迷情形，丙○○
    方將陳其鳳送往三軍總醫院急救，然陳歧鳳仍因脂肪栓子致肺栓塞致死。
二、案經台北市政府警察局中山分局報請台灣台北地方法院檢察署檢察官相驗後偵查
    起訴。
    理  由
一、訊據被告丙○○固坦承於前開時地為陳歧鳳進行手術之事實，惟矢口否認有何違
    反醫師法及業務過失犯行，辯稱：伊未讓無醫師資格之乙○○進行手術或其他醫
    療行為，且對陳歧鳳之手術過程及術後照顧均無過失云云；被告乙○○亦矢口否
    認犯罪，辯稱：伊未在新時地診所擔任密醫亦從未對陳歧鳳進行任何醫療行為，
    十二月三日下午伊去看牙醫，有不在場證明，而伊和陳歧鳳是朋友，十二月五日
    係因為有事至新時代診所，剛好看見陳歧鳳到該診所回診，基於朋友立場加以扶
    持並陪伴，並未為任何醫療行為云云。經查，右揭犯罪事實業據告訴人甲○○指
    訴歷歷，而被告乙○○雖提出其於十二月三日前往高一牙醫治療之不在場證明。
    然而依該診斷證明書所載，被告乙○○係於八十七年十二月三日下午前往該牙醫
    診所治療，診斷證明書之開具時間為八十八年三月二十六日，時間相隔近四月，
    該診所醫師如何能正確記得被告就診時間；況且，被告乙○○於八十八年四月一
    日偵訊時供稱，十二月三日看完牙醫回到家為四點多，然該診斷證明書上所載診
    療時間為同日下午二時至五時，則如該診斷證明書所載為真，被告於下午五時才
    看診完畢，如何能在四點多回到家？顯見該診斷證明書不足採信，自不得採為有
    利於被告之證據。再查，被害人陳歧鳳所交付醫療費十五萬元支票係存入被告乙○○戶頭內乙情，為被告所不否認，且經當庭勘驗該支票屬實，衡情苟非被告乙○○與陳歧鳳接洽手術費用及為其醫療，該筆醫療費何以會存入被告乙○○戶頭
    ？又查，被告乙○○於八十七年十二月五日身穿手術罩袍指示護士為被害人陳歧
    鳳進行醫療行為一情，亦據證人即當天陪同陳歧鳳就醫之曹靜文證稱屬實，是被
    告等所辯顯無足採。末查，被害人陳歧鳳係因前開手術致脂肪栓子致肺栓塞症死
    亡一節，業經台灣台北地方法院檢察署檢察官督同檢驗員相驗屬實，製有相驗筆
    錄、相驗屍體證明書、驗斷書在卷可稽，再本案經行政院衛生署醫事審議委員會
    鑑定結果，認為「本案缺乏完整的術後照顧，造成術後失血過多，發生低血壓及
    心跳急促等情況，且該診所之醫護人員，均未注意到要採取之處置，甚至未見醫
    師參予術後照顧，顯有疏失之處」，有鑑定書再卷足憑，是被告二人之過失行為
    與被害人之死亡間有相當因果關係，事證明確，犯行均堪認定。
二、核被告丙○○所為，係犯刑法二百七十六條第二項之罪。被告乙○○所為，係犯
    醫師法第二十八條第二項之罪。審酌被告二人之素行、犯罪動機、目的、手段、
    所危害、犯罪後態度及表示願以新台幣三百萬元與被害人家屬和解等一切情狀，
    分別量處如主文所示之刑。
三、據上論斷，應依刑事訴訟法第二百九十九條第一項前段，醫師法第二十八條第二
    項，第一項、刑法第十一條前段，第二百七十六條第二項，罰金罰鍰提高標準條
    例第一條前段，判決如主文。
本案經檢察官薛維平到庭執行職務
中      華      民      國      八十九      年      八    月    十四    日
                                      臺灣臺北地方法院刑事第二庭
                                          法  官  曾  正  龍
右正本證明與原本無異
如不服本判決，應於判決送達後十日內，向本院提出上訴狀。
                                          書記官  林  玲  華
中      華      民      國      八十九      年     九     月   二十七   日
附錄本案論罪科刑法條全文
刑法第二百七十六條
一因過失致人於死者，處二年以下有期徒刑、拘役或二千元以下罰金。
二從事業務之人，因業務上之過失致人於死者，處五年以下有期徒刑或拘役，得併科
  三千元以下罰金。
醫師法第二十八條
未取得合法醫師資格，擅自執行醫療業務者，處一年以上三年以下有期徒刑，得併科
一萬元以上五萬元以下罰金，其所使用之藥械沒收之。但合於左列情形之一者，不在
此限：
一、在中央衛生主管機關認可之醫院，於醫師指導下實習之國內醫學院、校學生或畢
    業生。
二、在醫療機構於醫師指示下之護士、助產士或其他醫事人員。
三、合於第十一條第一項但書規定者。
四、臨時施行急救者。
犯前項之罪因而致人傷害或死亡者，應依刑法加重其至二分之一，並負損害賠償之責
。


司法院資訊處製作；財團法人民間司法改革基金會備份。
